臺灣臺東地方法院刑事裁定
111年度聲字第208號
聲  請  人  
即  受刑人  劉飛仙


上列聲明異議人即受刑人因公共危險案件（本院109年度交簡上
字第9號），以臺灣臺東地方檢察署檢察官111年執再字第14號執
行指揮，向本院聲明異議，本院裁定如下：
    主  文
聲請駁回。
    理  由
一、聲明異議意旨略以：聲明異議人即受刑人（下稱異議人）劉
    飛仙前因公共危險案件，經本院以109年度東交簡字第130號
    判決判處有期徒刑6月，併科罰金新臺幣(下同)3萬元，有期
    徒刑如易科罰金、罰金如易服勞役，均以1,000元折算1日，
    並經本院以109年度交簡上字第9號判決上訴駁回確定。嗣臺
    灣臺東地方檢察署(下稱臺東地檢署)檢察官於民國111年2月
    14日簽發111年執再字第14號執行傳票，並附註「因本件係5
    年內酒駕3犯以上案件，經審核不得易科罰金，當日將發監
    執行」等語，該內容實質上即為否准受刑人受易刑利益之指
    揮命令，而屬檢察官執行之指揮。為此，異議人於同年2月2
    5日向本院聲明異議，並於同年3月1日及3月11日向臺東地檢
    署具狀聲請易科罰金。前者，經本院以111年度聲字第68號
    裁定臺東地檢署檢察官111年2月14日111年度執再字第14號
    檢察官執行傳票命令撤銷，由檢察官另為妥適之處分。己察
    官不服提起抗告，現由臺灣高等法院花蓮分院審理中(111年
    度抗字第25號)；後者則經臺東地檢署駁回聲請，於同年4月
    21日簽發執行傳票，並於同年月25日函請異議人應於該傳票
    所定同年5月18日15時30分到案。惟憲法保障人民有訴訟之
    權，受易科罰金宣告的受刑人關於易刑處分依法享有訴訟上
    一定地位或權利時，基於憲法正當法律程序原則，其於程序
    進行中，即應享有一定之程序參與權。從而關於易刑處分受
    刑人於執行時到場陳述意見的權利，應為受刑人程序參與權
    的基本內涵，為正當法律程序之一環，應受憲法之保障。又
    因程序參與權之保障，其最低限度應使受刑人於執行程序進
    行中有到場陳述意見之機會，如非有正當事由且符合比例原
    則之前提下，自不得一律予以排除(參釋字第805號解釋)。
    準此，本案檢察官於執行前，未落實程序參與權，給予受刑
    人意見陳述之機會，即逕自否准易科罰金之聲請，其所為否
    準之程序，自有明顯瑕疵。異議人現除罹患有憂鬱症、糖尿
    病、高血壓等疾病外，另受有頸椎後縱韌帶骨化、脊隨損等
    傷勢，並為治療進而開刀，導致異議人現行動不便，經常摔
    倒而有危害生命之虞，異議人並因此領有身心障礙證明，現
    由縣社會局轉介慈濟醫院為居家照護。從上可知，異議人因
    身體健康狀態不佳及行動不便，確有無法入監執行之個人特
    殊事由。又本案執行既因異議人對執行指揮處分聲明異議而
    繫屬法院，復因檢察官對於第一審撤銷執行指揮處分裁定不
    服提起抗告，自應受其拘束，嗣抗告法院裁定後，依其意旨
    再予指揮執行。檢察官於此不為，於抗告法院審理再發傳票
    命異議人到案執行，顯有悖於憲法第16條保障人民為實現其
    各種權利，項立法、行政或司法機關請求救濟手段之基本權
    利等語。
二、按受刑人以檢察官執行之指揮為不當者，得向諭知該裁判之
    法院聲明異議，刑事訴訟法第484條定有明文。而此所稱「
    檢察官執行之指揮不當」，係指就刑之執行或其方法違背法
    令，或雖非違法而因處置失當，致受刑人蒙受重大不利益者
    而言。而是否屬檢察官執行之指揮，得為聲明異議之標的，
    應從檢察官所為之實質內容觀察。又同法第469條第1項「受
    死刑、徒刑或拘役之諭知，而未經羈押者，檢察官於執行時
    ，應傳喚之；傳喚不到，應行拘提」之規定，固屬刑罰執行
    前之先行程序。惟檢察官就得易科罰金或得易服社會勞動之
    有期徒刑或拘役執行之案件，若於傳喚受刑人之傳票上註明
    該受刑人不得易科罰金或不得易服社會勞動之旨，應認檢察
    官實質上已為否定該受刑人得受易刑處分利益之指揮命令，
    該部分之記載，自得為聲明異議之標的，不受檢察官尚未製
    作執行指揮書之影響(最高法院107年度台抗字第858號裁定
    意旨參照)。
三、正當法律程序為憲法保障人民之基本概念，屬維繫人性尊嚴
    之一環，實現此憲法概念之程序法規定，則因人民所處法律
    位階層面之不同，而分散臚列於行政程序法及刑事訴訟法等
    法律規定中，於踐履正當法律程序之保障時，應視個案判斷
    適用之程序法規定。行政程序法與刑事訴訟法雖屬不同法律
    層面之程序規定，惟對於正當法律程序之踐履及人權保障之
    實現，並無二致。刑罰係由法院裁判後，由檢察官執行實現
    裁判內容，完成國家刑罰權之行使，故執行有罪判決乃行使
    刑事訴訟所確定之國家具體刑罰權，係為輔助完成刑事司法
    權之完整實現，以達刑事訴訟之目的，屬廣義之刑事訴訟程
    序，應定位為司法行政處分，雖非行政機關之單方行政處分
    ，而無行政程序法之適用，但檢察官於指揮執行時，特別攸
    關受刑人憲法上之基本訴訟權利，仍宜遵循適當之程序，慎
    重從事。易科罰金制度係對於違犯輕罪之行為人，本受徒刑
    或拘役之判決，若依宣告刑而執行，可能產生不良之影響，
    故於刑罰執行時變更本所宣告之刑，改以罰金替代徒刑或拘
    役之易刑處分，以避免執行短期自由刑所產生之流弊。刑法
    第41條第1項規定之立法理由說明，個別受刑人如有不宜易
    科罰金之情形，在刑事執行程序中，檢察官得依該項但書規
    定，審酌受刑人是否具有「確因不執行所宣告之刑，難收矯
    正之效，或難以維持法秩序」等事由決定之。是以，於法院
    判決確定後，受刑人僅取得得聲請易科罰金之資格，檢察官
    對於得易科罰金案件之指揮執行，仍應依具體個案，考量犯
    罪特性、情節及受刑人個人特殊事由等因素，如認受刑人確
    有因不執行所宣告之刑，難收矯正之效，或難以維持法秩序
    者，自得不准予易科罰金，此乃檢察官指揮執行時得依職權
    裁量之事項，倘其未濫用權限，本不得任意指摘為違法。惟
    因刑法第41條第2項規定：「依前項規定得易科罰金而未聲
    請易科罰金者，得以提供社會勞動6小時折算1日，易服社會
    勞動。」並未排除受刑人於檢察官否准易科罰金時，得請求
    易服社會勞動，是檢察官認受刑人不宜易科罰金時，非不得
    准許其得易服社會勞動。雖刑事訴訟法並無執行檢察官於刑
    之執行指揮時，應當場告知不准易科罰金之規定，但此重大
    剝奪受刑人人身自由之強制處分，如能賦予受刑人對於不准
    易科罰金之理由有陳述意見之機會，或許受刑人能及時提供
    一定之答辯或舉出相當證據，得就對其不利之理由進行防禦
    ，或改聲請易服社會勞動，或能使檢察官改變准否易刑處分
    之決定，無待受刑人日後始得依刑事訴訟法第484條對檢察
    官之指揮聲明異議(最高法院108年度台抗字第536號裁定意
    旨參照)。
四、經查：
(一)異議人前因不能安全駕駛之公共危險案件4案件，分別經本
    院以104年度東交簡字第388號判決判處有期徒刑2月確定，
    以107年度東交簡字第242號判決判處有期徒刑4月確定，以1
    07年度東交簡字第234號判決判處有期徒刑3月確定，及以10
    9年度東交簡字第130號判決判處有期徒刑6月，併科罰金3萬
    元，並經本院以109年度交簡上字第9號判決上訴駁回確定，
    嗣此案經臺東地檢署以111年度執再字第14號分案執行(下稱
    系爭案件)，有臺灣高等法院被告前案紀錄表在卷可稽(見本
    院卷第41-45頁)。
(二)異議人患有左肺肺炎合併呼吸衰竭、糖尿病、高血壓等疾，
    及曾於111年2月11日急診入加護病房治療，同年2月16日出
    院，及領有中度身心障礙證明，業據其提出診斷書、身心障
    礙證明為憑(本院卷第15、17頁)，故此部分尚堪認定。　　
(三)異議人以上開個人疾病及領有身心障礙證明為由，就臺東地
    檢署檢察官111年2月14日簽發之系爭案件執行傳票向本院聲
    明異議，經本院於111年3月9日以111年度聲字第68號裁定撤
    銷該執行傳票，及由檢察官另為妥適之處分，現由臺灣高等
    法院花蓮分院以111年度抗字第25號審理中，有該裁定及臺
    灣高等法院被告前案紀錄表各1份存卷可考。又臺東地檢署
    檢察官就系爭案件，另於同年4月21日製作異議人應於同年5
    月18日15時30分至臺東地檢署執行科報到之執行傳票(下稱
    系爭傳票)，且該傳票上備註「前已履行社會勞動91小時，
    折抵刑期16日，因本件係5年內酒駕3犯以上案件，經審核不
    得易科罰金，當日將發監執行，合法傳喚未到將逕行拘提」
    ，及「得於應到日期前，檢具相關資料，向該署承辦股陳述
    意見」等語，亦有該傳票影本在卷可佐(本院卷第13頁)。　
    　　　
(四)據臺東地檢署111年4月25日東檢熙辛111執再14字第1119005
    564號函內容(本院卷第11頁)，異議人曾於同年3月1日、11
    日向臺東地檢署提出聲請狀，聲請以易科罰金執行，然經臺
    東地檢署以同年3月4日東檢熙辛111執再14字第1119002904
    號函駁回，臺東地檢署因此認難以准許異議人異議人易科罰
    金之聲請，仍請其於同年5月18日到案。系爭傳票寄送後，
    異議人是否有向臺東地檢署表示意見，及檢察官於系爭傳票
    作成數日後即以上開函文表達否准之意，是否實質上過度緊
    縮或收回異議人之陳述意見機會，誠非無疑。其次，異議人
    之健康狀況是否適合收監執行，依監獄行刑法第13條第1項
    規定，應由監獄委由醫師進行健康檢查，屬監獄之權責範圍
    ，然依上開何謂「檢察官執行之指揮不當」之說明，檢察官
    對異議人之健康狀況是否適合收監雖無裁量權，但仍應有決
    定何時發監執行之權，則系爭案件既有抗告案件審理中，且
    尚難認有何發監執行之急迫性，毋寧應靜待抗告結果出爐後
    再行處置，方較不至於因處置失當，致異議人蒙受重大不利
    益。
(五)又本件異議係於同年5月18日分案審理，距離系爭傳票之執
    行時間不足1日，本院自不及調取系爭案件卷宗。異議人於
    系爭傳票所載執行時間到案後，因身體狀況不佳及抗拒發監
    執行，致該日未予發監執行，有本院電話紀錄表、臺灣高等
    法院被告前案紀錄表供參(見本院卷第37、45頁)，解釋上可
    認檢察官已為與系爭傳票內容相反之處置。系爭傳票之時效
    已然經過，檢察官無法再以系爭傳票命異議人於將來之某日
    到案執行，是檢察官之指揮執行雖有可議之處，然本件現已
    無審理實益與救濟之必要(甚至可認聲明異議之標的已不存
    在)，應予駁回。
五、依刑事訴訟法第486條，裁定如主文。
中　　華　　民　　國　　111 　年　　5 　　月　　24　　日
                  刑事第三庭法  官  陳昱維
以上正本證明與原本無異。
如不服本裁定，應於裁定送達後5日內向本院提出抗告狀（須附
繕本）。
「切勿逕送上級法院」
                            書記官  戴嘉宏
中　　華　　民　　國　　111 　年　　5 　　月　　24　　日